ACORDAO-COMPLETO-2511978

ACÓRDÃO 1932/2022 ATA 9/2022 - PRIMEIRA CÂMARA

VISTOS, relatados e discutidos estes autos de recurso de reconsideração interposto pelo sr. Vilson Rogério Goinski em desfavor do Acórdão 13342/2020-TCU-Primeira Câmara, 
ACORDAM os Ministros do Tribunal de Contas da União, reunidos em sessão da Primeira Câmara, ante as razões expostas pelo Relator, em:
9.1. conhecer do recurso de reconsideração interposto pelo sr. Vilson Rogério Goinski para, no mérito, negar-lhe provimento;
9.2. dar ciência desta deliberação ao recorrente, à Secretaria Nacional de Segurança Pública e à Procuradoria da República no Estado do Paraná.

Recurso de reconsideração interposto pelo sr. Vilson Rogério Goinski, ex-prefeito de Almirante Tamandaré/PR, contra decisão que jougou suas contas irregulares, condenou-o em débito e aplicou-lhe multa.

Primeira Câmara

Secretaria Nacional de Segurança Pública.

3. Responsáveis/Recorrentes:
3.1. Responsáveis: Cedeps - Assessoria e Consultoria em Políticas Públicas - Eireli (09.015.382/0001-00); Vilson Rogério Goinski (XXX.586.009-XX).
3.2. Recorrente: Vilson Rogério Goinski (XXX.586.009-XX).

13.1. Ministros presentes: Jorge Oliveira (na Presidência) e Benjamin Zymler (Relator).
13.2. Ministro-Substituto convocado: Augusto Sherman Cavalcanti.
13.3. Ministro-Substituto presente: Weder de Oliveira.

ACORDAO-COMPLETO-2536516

Acórdão 3030/2022 - Primeira Câmara

ACORDAO-COMPLETO-2540960

Acórdão 4154/2022 - Primeira Câmara

BENJAMIN ZYMLER

Ministro Vital do Rêgo.

Adoto como relatório a instrução elaborada por auditora da Secretaria de Recursos (peça 211) , que contou com a anuência da chefia imediata (peça 212) :
"1. Trata-se de recurso de reconsideração interposto por Vilson Rogério Goinski (peças 148-164, 177-198) , contra o Acórdão 13342/2020-TCU-Primeira Câmara (peça 142) , relatado pelo Ministro Vital do Rêgo, nos seguintes termos:
ACORDAM os ministros do Tribunal de Contas da União, reunidos em sessão da 1ª Câmara, diante das razões expostas pelo relator, em: 
9.1. arquivar o processo em relação à Cedeps - Assessoria e Consultoria em Políticas Públicas - Eireli (09.015.382/0001-00) ;
9.2. julgar irregulares as contas do Sr. Vilson Rogério Goinski (XXX.586.009-XX) , com fundamento nos arts. 1º, inciso I, 16, inciso III, alíneas "b" e "c", da Lei 8.443/1992, c/c os arts. 1º, inciso I, e 209, incisos II e III, do Regimento Interno do TCU; 
9.3. condenar o responsável acima mencionado, com fundamento no art. 19, caput, da Lei 8.443/1992, c/c o art. 210 do Regimento Interno do TCU, ao pagamento das quantias abaixo relacionadas, com a fixação do prazo de 15 (quinze) dias, a contar da notificação, para comprovar, perante o Tribunal (art. 23, inciso III, alínea "a", da Lei 8.443/1992, c/c o art. 214, inciso III, alínea "a", do Regimento Interno) , o recolhimento da dívida aos cofres do Tesouro Nacional, atualizada monetariamente e acrescida dos juros de mora, calculados a partir das datas discriminadas até a data do recolhimento, na forma prevista na legislação em vigor:
	Data de ocorrência
	Valor histórico (R$) 

	27/5/2010
	25.987,86

	6/10/2010
	28.327,86

	17/11/2010
	2.457,86

	18/11/2010
	159,00

	18/1/2011
	3.587,52

	25/2/2011
	11.100,46

	25/3/2011
	14.163,93

	9/6/2011
	212,45

	9/6/2011
	13.951,50

9.4. aplicar ao Sr. Vilson Rogério Goinski (XXX.586.009-XX) a multa prevista no art. 57 da Lei 8.443/1992, c/c o art. 267 do Regimento Interno, no valor de R$ 15.000,00 (quinze mil reais) , fixando-lhes o prazo de 15 (quinze) dias, a contar da notificação, para que comprove, perante o Tribunal (art. 214, inciso III, alínea "a", do Regimento Interno) , o recolhimento da dívida aos cofres do Tesouro Nacional, atualizada monetariamente desde a data deste acórdão até a do efetivo recolhimento, se for paga após o vencimento, na forma da legislação em vigor;
9.5. autorizar, desde logo, nos termos do art. 28, inciso II, da Lei 8.443/1992, a cobrança judicial das dívidas, caso não atendidas as notificações;
9.6. autorizar, desde logo, caso solicitado e o processo não tenha sido remetido para cobrança judicial, o pagamento das dívidas em até 36 (trinta e seis) parcelas mensais e consecutivas, nos termos do art. 26 da Lei 8.443/1992, c/c o art. 217 do Regimento Interno/TCU, fixando-se o vencimento da primeira parcela em 15 (quinze) dias, a contar do recebimento da notificação, e o das demais a cada mês, devendo incidir sobre cada valor mensal os correspondentes acréscimos legais, na forma prevista na legislação em vigor, sem prejuízo de alertar o responsável de que a falta de comprovação do recolhimento de qualquer parcela implicará o vencimento antecipado do saldo devedor;
9.7. dar ciência deste acórdão à Secretaria Nacional de Segurança Pública e aos responsáveis para conhecimento e ao Procurador-Chefe da Procuradoria da República no Estado do Paraná, nos termos do art. 16, § 3º, da Lei 8.443/1992, c/c o art. 209, § 7º, do Regimento Interno do TCU, para adoção das providências cabíveis.
HISTÓRICO
2.	Trata-se de tomada de contas especial instaurada pela  Secretaria Nacional de Segurança Pública em desfavor de Vilson Rogério Goinski (XXX.586.009-XX) e Cedeps - Assessoria e Consultoria em Políticas Públicas - Eireli (09.015.382/0001-00) , em razão da não comprovação da regular aplicação dos recursos repassados pela União por meio do Convênio 20033057200800026, firmado com o município de Almirante Tamandaré/PR, que tinha por objeto a execução de projeto de formação continuada de profissionais, voluntários e jovens atuantes nos diferentes programas sociais e projetos de voluntariado na rede municipal.
3.	O convênio vigorou entre 1/7/2009 e 27/6/2011, tendo recebido recursos federais que totalizaram R$ 143.084,60 (peça 16) . O prazo para a apresentação da respectiva prestação de contas, 30/8/2011 (peça 18, p. 3) , transcorreu sem que o responsável tenha apresentado comprovação da execução da avença.
4.	O relatório da fiscalização in loco realizada pelo concedente (peça 42) constatou a ausência de elementos para aferir o cumprimento do objeto acordado, sobretudo em relação ao alcance dos resultados pretendidos, e apontou a falta de localização dos equipamentos previstos no plano de trabalho.
5.	Foram chamados a responder pelos débitos apurados, além do ex-prefeito de Almirante Tamandaré/PR, Sr. Vilson Rogério Goinski, gestor dos recursos em apreço, a empresa contratada para a execução do objeto acordado, Cedeps - Assessoria e Consultoria em Políticas Públicas - Eireli, por haver recebido a maior parte dos recursos não comprovados, cerca de R$ 82,6 mil, e por não haver cumprido a cláusula contratual que determinava a guarda dos materiais e equipamentos adquiridos com o restante dos recursos do convênio (R$ 17,6 mil) .
6.	Instados a se pronunciarem nos autos, somente Vilson Rogério Goinski apresentou suas alegações de defesa (peças 91 a 132) . A empresa Cedeps, embora regularmente citada (peça 86) , deixou correr in albis o prazo que lhe foi concedido, motivo pelo qual foi considerada revel, nos termos do art. 12, §3º, da Lei 8.443/1992.
7.	A despeito disso, a responsabilidade da empresa Cedeps foi afastada pelo Tribunal uma vez que ela não foi arrolada na fase interna da TCE, teve suas atividades encerradas em 2018 e que o contrato firmado com a municipalidade previa que a contratada, no caso a Cedeps, deveria "manter em suas dependências, todos os documentos comprobatórios da execução do contrato, em boa ordem, em local de fácil acesso, em bom estado de conservação, pelo prazo de 5 (cinco) anos, à disposição da Contratante, do Governo Federal e dos organismos de controle do Município e Federais".
8.	Considerando que o contrato teve validade até junho de 2011 (peça 26) e que a empresa não foi demandada pelo órgão concedente, a obrigatoriedade da guarda dos documentos em questão se encerrou em junho de 2016.
9.	As alegações de defesa oferecidas por Vilson Rogério Goinski não conseguiram afastar as irregularidades a ele atribuídas. Dessa forma, o Tribunal, por meio do Acórdão 13342/2020-TCU-Primeira Câmara (peça 142) , relatado pelo Ministro Vital do Rêgo, julgou irregulares as suas contas, condenando-o ao débito apurado e aplicando-lhe multa.
10.	Insatisfeito, o responsável interpôs o presente recurso de reconsideração (peça 148) , requerendo (peça 148, p. 59) :
	a) o recebimento do presente recurso de reconsideração, bem como os documentos que a instruem, em seu e feito suspensivo, reconsiderando-se a decisão exarada para o fim de julgar regulares as contas do ora recorrente, mesmo que com ressalvas, afastando, por via de consequência, a condenação de devolução de valores ao erário, bem como da multa administrativa prevista no art. 57 da Lei 8.443/1992, c/c art. 267 do Regimento Interno, no valor de R$ 15.000,00, ante as razões e fundamentos trazidos na presente peça recursal;
	b) o acatamento das razões expostas com a reforma da decisão recorrida;
	c) seja, desde logo, deferido o requerimento da parte recorrente para a realização de sustentação oral pelo procurador, quando do julgamento colegiado por parte deste Tribunal, nos termos do art. 168 e seguintes, do RI/TCU.
ADMISSIBILIDADE
11.	Reitera-se o exame preliminar de admissibilidade (peça 165) , ratificado pelo relator, Ministro Benjamin Zymler (peça 200) , que concluiu pelo conhecimento do recurso, suspendendo-se ao recorrente os efeitos dos itens 9.2, 9.3, 9.4 e 9.5 do Acórdão 13342/2020-TCU-Primeira Câmara, relatado pelo Ministro Vital do Rêgo, eis que preenchidos os requisitos processuais aplicáveis à espécie.
MÉRITO
12.	Delimitação
12.1.	Constitui objeto do recurso verificar se:
	a) houve a comprovação da boa e regular aplicação dos recursos repassados (peças 148, p. 6-42, 149-164, 178-198) .
	b) o gestor pode ser responsabilizado, pois não era o fiscal do contrato (peça 148, p. 44-49) ;
	c) há a impossibilidade de rediscussão do tema pelo TCU, uma vez que as ações civis públicas por improbidade administrativa foram julgadas improcedentes (peça 148, p. 49-53) ;
	d) houve boa-fé do recorrente, o que torna impossível a devolução dos valores e representaria enriquecimento sem causa da União (peça 148, p. 53-58) ;
	e) houve a prescrição (análise de ofício) .
13.	Houve a comprovação da boa e regular aplicação dos recursos repassados.
13.1.	O recorrente tenta comprovar a boa e regular aplicação dos recursos repassados por meio do encaminhamento de notas fiscais, conforme tabela a seguir:
Tabela 1: Extrato Bancário do Convênio x Notas Fiscais
	Extrato Bancário
	Notas Fiscais

	Número do Lançamento
	Data do lançamento devedor
	Valor
	Peça
	Número
	Descrição
	Data
	Valor
	Peça

	850001
	27/05/2010
	25.987,86
	29, p. 30 
	253
	Prestação de serviço
	24/05/2010
	25.987,86
	152, p. 10

	850002
	06/10/2010
	28.327,86
	29, p. 35 
	259
	Prestação de serviço
	15/09/2010
	28.327,86
	152, p. 14

	850004
	17/11/2010
	2.457,86
	29, p. 36 
	75205
	Material de expediente
	26/10/2010
	2.541,52
	162, p. 1

	850003
	18/11/2010
	159,00
	29, p. 36 
	434
	ventilador
	11/10/2010
	159,00
	164, p. 1

	850005
	18/01/2011
	3.587,52
	29, p. 38 
	158
	mesas/ cadeiras/ roupeiros
	05/01/2011
	3.587,52
	159, p. 4

	850006
	25/02/2011
	11.100,46
	29, p. 39 
	13
	computador/ impressora/ projetor
	08/02/2011
	11.327,00
	157, p. 10

	850007
	25/03/2011
	14.163,93
	29, p. 40 
	279
	Prestação de serviço
	30/05/2011
	14.163,95
	152, p. 15

	850008
	09/06/2011
	13.951,50
	29, p. 43 
	Sem documentos

	850009
	10/06/2011
	212,45
	29, p. 43 
	Sem documentos

13.2.	Além disso, apresentou fotos de jornal com a divulgação do lançamento do programa (peça 148, p. 36-37) , uma declaração da sócia da empresa contratada Cedeps em que afirma que os serviços foram todos prestados (peças 148, p. 38) , relação de bens adquiridos por meio do Projeto Caminhos da Paz, localizados na Escola Municipal Jardim Roma (peça 179) , algumas correspondências trocadas entre a Cedeps e a prefeitura (peças 180-182 e 186) e entre aquela municipalidade e o Ministério da Justiça (peças 183-185) , o cronograma da Oficina de Teatro e Dança (peça 187) , listas de presença e fichas de inscrição (peças 188-191) e relatórios mensais e final de atividades realizadas pelo projeto objeto do convênio (peças 192-198) .
13.3.	A par dessas considerações, o recorrente aduz que houve aplicação integral e escorreita dos recursos nos projetos, pois restaria comprovada materialmente a execução dos serviços e aquisição de produtos utilizados, e, de outro giro, denotaria ausência de erro grosseiro e mesmo má-fé do gestor à época (peça 148, p. 11) .  
13.4.	O recorrente informa, outrossim, que teve dificuldades para colacionar a documentação relacionada aos contratos com a empresa Cedeps, uma vez que se passaram mais de dez anos, que a empresa estava contratualmente obrigada a guardar os documentos comprobatórios pelo prazo de cinco anos e que a prefeitura teve problemas de ordem interna que impossibilitaram ter acesso a parte da documentação (peça 148, p. 40-42) .
Análise
13.5.	As notas fiscais apresentas e conciliadas com o extrato da conta específica do programa, conforme tabela 1 supra, demonstram a realização de despesas aderentes com o plano de trabalho aprovado (peça 14) , a despeito de ter faltado a comprovação financeira das despesas realizadas no valor de 13.951,50, em 9/6/2011, e de R$ 212,45, em 10/6/2011. 
13.6.	Nada obstante o recorrente ter apresentado comprovantes da execução financeira para parte significativa dos recursos repassados, não foi possível encontrar nos autos a comprovação da execução física desses recursos. Conforme já noticiado no relatório de Fiscalização CGFIS/DEAPSEG 49/2013 (peça 42, p. 9) , os relatórios de atividades apresentados, embora contenham fotos de supostos eventos realizados, tratam concomitantemente de dois projetos: ''Formação Continuada de Uma Cultura de Paz" referente ao Convênio 26/2008, objeto da presente TCE, e "Caminhos da Paz'', objeto do convênio 23/2008, sem informar, de forma objetiva, como e o que foi realizado em cada um dos projetos.
13.7.	Ademais, naquela vistoria não foi possível localizar quaisquer dos equipamentos adquiridos com recursos do convênio (peça 42, p. 10) . No presente caso, não foram apresentados novos documentos que possam conduzir à conclusão diversa daquela observada quando da realização da vistoria in loco. Não é possível aferir, assim, se a aplicação dos recursos públicos atingiu aos seus objetivos e estabelecer o liame causal entre as despesas financeiras realizadas e os bens e serviços eventualmente entregues à sociedade. Não é possível sequer afirmar que bens e serviços foram entregues à sociedade e, se foram, com a utilização dos recursos de quais convênios.
13.8.	Nessa linha, as supostas listas de presença e fichas de inscrição (peças 188-191) não apresentam quaisquer assinaturas. Do mesmo modo, conforme já pontuado naquele relatório de fiscalização, o material apresentado é insuficiente e não contém os elementos fáticos necessários à comprovação da realização do objeto deste convênio de forma objetiva, tais como: nomes completos e assinaturas dos participantes, carga/horária, disciplinas ministradas, data da realização, certificados emitidos, nome e assinatura do palestrante e do supervisor responsável, conforme previsto na cláusula das obrigações do contrato 51/2010. 
13.9.	Veja-se que a jurisprudência do Tribunal é no sentido de que a regularidade do gasto pressupõe a comprovação da execução financeira, da execução física e do nexo de causalidade entre uma e outra (Acórdão 5298/2019-TCU-Segunda Câmara, relator Ministro Raimundo Carreiro; 3.223/2017-TCU- Segunda Câmara, relator Ministro Marcos Bemquerer; 10.045/2017-TCU-Primeira Câmara, relator Ministro Walton Alencar Rodrigues) .
13.10.	No que concerne ao lapso temporal, observa-se que o prazo para apresentação da prestação de contas se encerrou em 26/8/2011, ao passo que as contas apenas foram prestadas em 16/4/2013. Naturalmente, a conduta do gestor negligente com seu dever de prestar contas terá consequências para seu exercício de defesa, pois o transcorrer de longo tempo entre a conclusão do objeto e a sua efetiva comprovação podem dificultar o agrupamento de informações e a criação de nexo de causalidade entre elas e o objeto do contrato. Para evitar esse risco, e ao mesmo tempo para atender as disposições constitucionais/legais, deveria o responsável ter prestado contas em sua completude e de forma tempestiva.
13.11.	No que se refere à não existência de erro grosseiro, observa-se que a falta de comprovação da boa e regular aplicação dos recursos recebidos é considerada, no âmbito do TCU, falta grave. Tem-se que o gestor sabia, ou deveria saber, sobre sua obrigação de prestar contas de forma tempestiva e de manter a guarda dos equipamentos adquiridos, bem como dos comprovantes de realização dos eventos, além de deixar evidente que parcela dos recursos se destinava a cada projeto. 
13.12.	No que tange à ausência de má-fé, observa-se que na esfera de atuação do TCU, a responsabilização por irregularidades na gestão de recursos públicos independe de dolo ou má-fé do agente, bastando a configuração do liame causal entre a conduta irregular e o resultado danoso. Para atribuição dessa conduta irregular ao responsável, o TCU perscruta a conduta dos agentes sob sua jurisdição examinando a correspondente responsabilidade subjetiva, que tem como um de seus pressupostos a existência de culpa lato sensu. Esta é constituída pelo dolo (ação voluntária) e pela culpa stricto sensu (violação a um dever jurídico por imprudência, imperícia ou negligência) .	
13.13.	Assim, não restou caracterizada a boa e regular aplicação dos recursos repassados, tendo em vista a falta de comprovação da execução física e do nexo de causalidade entre aqueles recursos financeiros comprovados e os serviços eventualmente entregues à sociedade. Ademais, faltaram comprovantes de parte da execução financeira.
14.	O gestor pode ser responsabilizado, pois não era o fiscal do contrato.
14.1.	O recorrente afirma que não pode ser responsabilizado pois não era o fiscal do contrato, com fundamento nos seguintes argumentos:
	a) o recorrente não era fiscal ou gestor do contrato, ou ordenador de despesas, uma vez que na estrutura administrativa havia Secretários, Coordenadores, Supervisores e Diretores com competência exclusiva para tal incumbência, sob delegação de poderes (peça 148, p. 44) ;
	b) 	a Corte de Contas tem posicionamento calcificado no sentido de que o gestor não deve ser responsabilizado por atos dos seus subordinados, conforme Acórdão 929/2019-TCU-Plenário, do que se extrai de trecho do voto condutor, de relatoria do Ministro Benjamin Zymler (peça 148, p. 45-47) ;
	c) em relação a fiscalização do contrato e a efetiva prestação dos serviços, assim como a realização das oficinas objeto do Termo de Convênio 26/2008, havia por força de dispositivo explícito no instrumento contratual o gestor da avença, ficando esta então a cargo da Superintendência de Planejamento e Gestão, o qual atestou a correta execução dos serviços contratados (peça 148, p. 47-49) .
Análise
14.2.	Observa-se que a delegação de funções é característica própria da gestão pública. Não seria possível que o prefeito, para além das atividades típicas do cargo, exercesse a fiscalização de todos os contratos. Essa realidade, entretanto, não afasta a responsabilidade do gestor de comprovar a boa regular aplicação dos recursos que estavam sob sua guarda.
14.3.	Cabe ao gestor o ônus da prova da boa e regular aplicação desses recursos, por meio de documentação consistente. Tal entendimento encontra fundamento na própria Constituição Federal, artigo 70, parágrafo único, que dispõe que "Prestará contas qualquer pessoa física ou jurídica, pública ou privada, que utilize, arrecade, guarde, gerencie ou administre dinheiros, bens e valores públicos ou pelos quais a União responda, ou que, em nome desta, assuma obrigações de natureza pecuniária", e no artigo 93 do Decreto-lei 200/1967, segundo o qual, "Quem quer que utilize dinheiros públicos terá de justificar seu bom e regular emprego na conformidade das leis, regulamentos e normas emanadas das autoridades competentes".
14.4.	O Acórdão 929/2019-TCU-Plenário, de relatoria do Ministro Benjamin Zymler, tratou de TCE em razão de problemas relativos à supostas irregularidades na execução do Contrato - questões típicas de fiscalização do contrato. De forma diversa, no presente caso, tem-se a falta de comprovação da regular aplicação dos recursos, em razão da falta de documentação probatória da entrega de bens e serviços à sociedade. Era obrigação do ora recorrente prestar contas dos recursos recebidos.
14.5.	Assim, considerando que o recorrente estava obrigado a prestar contas da totalidade dos recursos recebidos, por meio de documentação consistente, o que não ocorreu, ele deve ser responsabilizado pelo débito apurado, ainda que não seja o fiscal do contrato.
15.	Impossibilidade de rediscussão do tema pelo TCU, uma vez que as ações civis públicas por improbidade administrativa foram julgadas improcedentes.
15.1.	O recorrente argumenta que o TCU não pode rediscutir a irregularidade tratada na presente TCE, uma vez que as ações civis públicas por improbidade administrativa relativas ao tema foram julgadas improcedentes, com base nos seguintes argumentos:
	a) a Procuradoria-Geral ajuizou três ações civis públicas por supostos atos de improbidade administrativa em face do recorrente, desprovidas de materialidade e mínimo nexo causal, de maneira totalmente irresponsável, com fundo eminentemente eleitoreiro (peça 148, p. 51) ; 
	b) todas as três demandas foram julgadas improcedentes, conforme se infere da juntada das sentenças exaradas pelo Juízo da Comarca de Almirante Tamandaré, Paraná (ACP 0000804-50.2015; ACP 0000855-61.2015 e ACP 0001020-11.2015 - peça 148, p. 51) .
Análise
15.2.	Não cabe ao Tribunal de Contas da União o julgamento de ações de improbidade administrativa, as quais devem ter sua ação principal ajuizada pelo Ministério Público ou pela pessoa jurídica interessada perante o Poder Judiciário, a quem compete julgar as lides autuadas com esse objeto, na forma dos artigos 17 e 18 da Lei 8.429/1992. Dessa forma, embora alguns atos de improbidade causem dano ao erário, a caracterização da prática de condutas dessa natureza não se faz essencial para responsabilização no âmbito deste Tribunal.
15.3.	Isso porque, como já esboçado, na esfera de atuação do TCU, a responsabilização por irregularidades na gestão de recursos públicos independe de dolo ou má-fé do agente, bastando a configuração do liame causal entre a conduta irregular e o dano. Para atribuição dessa conduta irregular ao responsável, o TCU perscruta a conduta dos agentes sob sua jurisdição examinando a correspondente responsabilidade subjetiva, que tem como um de seus pressupostos a existência de culpa lato sensu. Esta é constituída pelo dolo (ação voluntária) e pela culpa stricto sensu (violação a um dever jurídico por imprudência, imperícia ou negligência) . Nesse particular, a culpa do agente pode ser observada pela incapacidade de comprovar a regular aplicação dos recursos recebidos por meio do Convênio 20033057200800026. 
15.4.	Portanto, os argumentos relacionados à não ocorrência de atos de improbidade não têm o condão de modificar a decisão recorrida, uma vez que não cabe ao Tribunal de Contas da União o julgamento de ações dessa natureza e que a culpa do agente pode ser observada pela incapacidade de comprovar a regular aplicação dos recursos recebidos por meio do Convênio 20033057200800026, independentemente da existência de ato improbo, dolo ou má-fé.
16.	Houve boa-fé do recorrente, o que torna impossível a devolução dos valores e representa enriquecimento sem causa da União. 
16.1	O recorrente aduz que houve boa-fé, o que tornaria impossível a devolução dos valores e representaria enriquecimento sem causa da União, com fundamento nos seguintes argumentos:
	a) o recorrente efetivamente empregou os recursos federais oriundos da Secretaria Nacional da Justiça, vinculada ao Ministério da Justiça, na consecução das finalidades previstas, não havendo que se falar em qualquer desvio ou malversação de recurso público (peça 148, p. 53) ;
	b) a conduta do recorrente se encontra albergada nas normas estatuídas na Lei 9.784/1.999 (Lei do Processo Administrativo Federal) , a qual determina que os processos administrativos, como no caso dos autos, sejam presididos pelos critérios de "atendimento dos fins de interesse geral (peça 148, p. 53) ; 
	c) a atuação do recorrente se deu na mais estrita observância do princípio da boa-fé, porque existe prova de que os recursos federais foram empregados na realização dos Projetos contratados à época, tomou todas as medidas administrativas que estavam ao seu alcance, não podendo ser penalizados pela inércia da municipalidade, da empresa terceira contratada ou mesmo em razão do lapso temporal decorrido entre a contratação e a presente manifestação (peça 148, p. 53-54) ;
	d) houve a devolução de recurso, no importe de R$ 1.816,21, por meio da competente GRU, a qual foi objeto de conferência pelo órgão concedente (peça 148, p. 53-54) ;
	e) considerando que houve a correta aplicação do recurso recebido pelo gestor à época, na contratação da empresa Cedeps e na aquisição dos materiais, equipamentos e demais produtos/utensílios; considerando que os objetivos do convênio foram atendidos, tendo sido evidenciada a funcionalidade das oficinas em prol da população alvo, e considerando que o saldo remanescente foi devolvido aos cofres da União, identificado inclusive pela Unidade Técnica do TCU, exigir a devolução/restituição do valor integral repassado resultaria em enriquecimento ilícito por parte da Administração Pública Federal, por força da aplicação análoga e interpretação extensiva do parágrafo único do art. 59 da Lei Geral das Licitações e Contratos Administrativos (peça 148, p. 55) ;
	f) o ordenamento jurídico veda expressamente o enriquecimento sem causa, sendo certo que "aquele que, sem justa causa, se enriquecer à causa de outrem, será obrigado a restituir o indevidamente auferido, feita a atualização dos valores monetários" (art. 884 do CC) . No caso dos autos é irreprochável que os valores repassados pela União Federal, por meio da Secretaria Nacional de Segurança Pública, foram efetivamente empregados no intuito de dar cumprimento aos objetos conveniados, de forma que a determinação ao recorrente para devolver os referidos valores nega vigência ao disposto no art. 884 do Código Civil, porque causa o seu empobrecimento ilícito (peça 148, p. 58) .
Análise
16.2.	O recorrente considera que houve a boa-fé e haveria enriquecimento ilícito da União porque, segundo ele, a documentação acostada seria suficiente para caracterizar a boa e regular aplicação dos recursos. Ocorre que, conforme apresentado no item 13 da presente instrução, não restou caracterizada a boa e regular aplicação dos recursos repassados, tendo em vista a falta de comprovação da execução física e do nexo de causalidade entre aqueles recursos financeiros comprovados e os serviços eventualmente entregues à sociedade. Ademais, faltaram comprovantes de parte da execução financeira.
16.3.	No que concerne ao recolhimento do valor de R$ 1.816,21, por GRU, importa salientar que ele não compôs o valor do débito apurado, uma vez que se tratava dos prejuízos decorrentes da aplicação financeira dos recursos em fundo de investimento, enquanto não estavam sendo utilizados, em desconformidade com as disposições do art. 42, § 1°, da Portaria Interministerial 127/2008 (peça 47, p. 2-3) . Essa aplicação irregular gerou prejuízos na ordem de R$ 1.816,21 que foram ressarcidos pelo convenente e, em razão disso, não foram computados no cálculo do débito.  
16.4.	Desse modo, não é possível configurar a boa-fé ou o eventual enriquecimento ilícito da União, uma vez que não restou caracterizada a boa e regular aplicação dos recursos repassados e que o valor de R$ 1.816,21, recolhido pelo convenente, está relacionado à aplicação financeira dos recursos em fundo de investimento, enquanto não estavam sendo utilizados, em desconformidade com as disposições do art. 42, § 1°, da Portaria Interministerial 127/2008. Essa aplicação irregular gerou prejuízos na ordem de R$ 1.816,21 que foram ressarcidos pelo convenente e, em razão disso, não foram computados no valor do débito apurado pelo Tribunal.  
17.	Análise de ofício da prescrição.
17.1.	Registre-se que, entendendo-se aplicáveis as disposições da Lei 9.873/1999, não incide a prescrição quinquenária, ou a intercorrente de três anos, sobre o débito e a multa imputados ao recorrente. Com efeito: 
17.1.1. 	Data da entrega da prestação de contas extemporânea - 16/4/2013 (peça 42, p. 2) . 
17.1.2. 	De outro lado, houve, pelo menos, as seguintes interrupções do prazo prescricional: 
	a) em 28/8/2013, pela emissão do Relatório de Fiscalização CGFIS/DEAPSEG 49/2013, em que houve apuração dos fatos (peça 42) ;
	b) em 6/10/2014, pela emissão do Parecer CGFIS/ DEAPSEG 341/2014, em que houve apuração dos fatos (peça 44) ;
	c) em 30/8/2019, pela emissão dos Pareceres 88 e 89/2019/COPRE/CGCONV-SENASP/DIAD/SENASP, em que houve apuração dos fatos (peças 46 e 47) ;
	d) em 25/10/2019, pela emissão dos Pareceres 1.319 e 1.320/2019/COPRE/CGCONV-SENASP/DIAD/SENASP, em que houve apuração dos fatos (peças 49 e 50) ;
	e) em 7/11/2019, pela notificação do responsável (peças 60 e 62) ;
	f) em 13/12/2019, pela emissão do Relatório de Tomada de Contas 45/2019/COAP/CGCONV/DIAD, em que houve apuração dos fatos (peça 70) ;
	g) em 23/12/2019, pela emissão do Relatório de Auditoria E-TCE 4.415/2019, em que houve apuração dos fatos (peça 73) ;
	h) em 31/1/2020, pela autuação da presente TCE, para apuração dos fatos;
	i)  em 8/4/2020, pela notificação do recorrente sobre sua citação perante este Tribunal, por aviso de recebimento (peças 85 e 87) ;
	j) em 24/11/2020, pela sessão virtual de julgamento do acórdão recorrido (peça 142) .
17.1.3.	Além disso, não se verificou a paralisação do processo por prazo superior ao interregno trienal entre a notificação da citação e o acórdão recorrido. Além disso, foram realizados diversos despachos - providências internas e externas que importaram em impulso processual (peças 79-87, 133-137 e 139-140) , de forma que não houve incidência da prescrição intercorrente prevista naquela lei. 
17.2.	Por fim, também não há que se falar em prescrição decenal tanto sobre o débito como sobre a pretensão punitiva, conforme critérios estabelecidos no Acórdão 1441/2016-TCU-Plenário, uma vez que entre o dia seguinte ao término do prazo final para entrega da prestação de contas, 31/8/2011 (peça 18, p. 3) , e a data do despacho que autorizou a citação do recorrente (interrupção) , 26/3/2020 (peça 81) , passaram-se pouco mais de oito anos. Dessa última data até os dias atuais, não se passaram ainda dois anos.
CONCLUSÃO
18.	Das análises anteriores, conclui-se que:
	a) não restou caracterizada a boa e regular aplicação dos recursos repassados, tendo em vista a falta de comprovação da execução física e do nexo de causalidade entre aqueles recursos financeiros comprovados e os serviços eventualmente entregues à sociedade. Ademais, faltaram comprovantes de parte da execução financeira;
	b) considerando que o recorrente estava obrigado a prestar contas da totalidade dos recursos recebidos, por meio de documentação consistente, o que não ocorreu, ele deve ser responsabilizado pelo débito apurado, ainda que não seja o fiscal do contrato;
	c) os argumentos relacionados à não ocorrência de atos de improbidade não têm o condão de modificar a decisão recorrida, uma vez que não cabe ao Tribunal de Contas da União o julgamento de ações dessa natureza e que a culpa do agente pode ser observada pela incapacidade de comprovar a regular aplicação dos recursos recebidos por meio do Convênio 20033057200800026, independentemente da existência de ato improbo, dolo ou má-fé;
	d) não é possível configurar a boa-fé ou o eventual enriquecimento ilícito da União, uma vez que não restou caracterizada a boa e regular aplicação dos recursos repassados e que o valor de R$ 1.816,21, recolhido pelo convenente, está relacionado à aplicação financeira dos recursos em fundo de investimento, enquanto não estavam sendo utilizados, em desconformidade com as disposições do art. 42, § 1°, da Portaria Interministerial 127/2008. Essa aplicação irregular gerou prejuízos na ordem de R$ 1.816,21 que foram ressarcidos pelo convenente e, em razão disso, não foram computados no valor do débito apurado pelo Tribunal;
	e) não se operou a prescrição do débito nem a prescrição da pretensão punitiva, qualquer que seja a premissa adotada (da imprescritibilidade, da prescritibilidade pelo regime do Código Civil ou da prescritibilidade pelo regime da Lei 9.873/1999) .
19.	 Com base nessas conclusões, propõe-se o não provimento do recurso, uma vez que os argumentos ofertados pelo recorrente não tiveram o condão de elidir as irregularidades inquinadas e nada adicionam aos arrazoados já rejeitados pelo Tribunal, perdurando válidas as razões de decidir consubstanciadas no acórdão atacado.
PROPOSTA DE ENCAMINHAMENTO
20.	Ante o exposto, com fundamento nos artigos 32, inciso I; e 33, da Lei 8.443/1992, submetem-se os autos à consideração superior, com posterior encaminhamento ao Ministério Público junto ao Tribunal de Contas da União e ao Gabinete do Relator, propondo:
a) conhecer do recurso interposto e, no mérito, negar-lhe provimento;
b) seja deferido o pedido de sustentação oral, devendo a parte ser intimada nos termos regimentais e demais normas aplicáveis;
c) comunicar a deliberação que vier a ser proferida por esta Corte ao recorrente e à Secretaria Nacional de Segurança Pública".
2.	O Ministério Público junto ao TCU manifestou-se de acordo com a essência da proposta da unidade técnica. Transcrevo parecer do Parquet: 
"Diante dos elementos constantes dos autos, este representante do Ministério Público de Contas da União manifesta-se de acordo com a proposta oferecida pela Secretaria de Recursos (Serur) , em pareceres uniformes (peças 211 a 212) , ressaltando a existência de pedido de sustentação oral, formulado pelo representante do Sr. Vilson Rogério Goinski (peça 167) .
2. Sem prejuízo, registramos pontual discordância no que tange ao exame da prescrição realizado pela Serur à luz da Lei 9.873/1999 (peça 211) . A divergência se restringe à consideração de mais de uma causa interruptiva de mesma natureza (incisos do art. 2º da referida lei) , o que não vislumbramos possível, sob pena de permitir, no limite, infindáveis extensões do prazo prescricional, o que não se coaduna com o princípio da razoabilidade.
3. Inobstante esse ponto de dissonância, deixamos de empreender a reanálise da incidência da prescrição sob o regime da aludida lei, uma vez que, considerando o prazo geral de prescrição d  art. 205 da Lei 10.406/2002 - que se entende aplicável ao presente caso, diante da falta de norma específica que regule o instituto da prescrição da pretensão ressarcitória no âmbito do Controle Externo-, não ocorreu a prescrição, consoante o exame da unidade técnica".
	É o relatório.

Luiz Gustavo de Andrade (OAB/PR 35.267), Valmor Antônio Padilha Filho (OAB/PR 36.343), Luiz Fernando Zornig Filho (OAB/PR 27.936), Marco Aurélio Pereira Machado (OAB/PR 66.281) e outros, representando Vilson Rogério Goinski.

Procurador Rodrigo Medeiros de Lima.

TOMADA DE CONTAS ESPECIAL. CONVÊNIO. NÃO COMPROVAÇÃO DA REGULAR APLICAÇÃO DOS RECURSOS PÚBLICOS. CONTAS IRREGULARES, DÉBITO E MULTA. RECURSO DE RECONSIDERAÇÃO. NEGATIVA DE PROVIMENTO. CIÊNCIA.

TOMADA DE CONTAS ESPECIAL (TCE)

Secretaria de Recursos (Serur); Secretaria de Controle Externo de Tomada de Contas Especial (SecexTCE).

Preliminarmente, conheço do recurso em apreço, visto que foram preenchidos os requisitos necessários à espécie. 
2.	Trata-se de recurso de reconsideração interposto pelo sr. Vilson Rogério Goinski, ex-prefeito de Almirante Tamandaré/PR, em desfavor do Acórdão 13342/2020-TCU-Primeira Câmara. Por meio dessa decisão, o Tribunal julgou irregulares as contas do recorrente, condenou-o em débito (valor histórico de R$ 99.948,44) e aplicou-lhe multa de R$ 15.000,00, esta com fundamento no art. 57 da Lei 8.443/1992. Eis a essência da parte dispositiva da deliberação:
"9.2. julgar irregulares as contas do Sr. Vilson Rogério Goinski (780.586.009-20) , com fundamento nos arts. 1º, inciso I, 16, inciso III, alíneas "b" e "c", da Lei 8.443/1992, c/c os arts. 1º, inciso I, e 209, incisos II e III, do Regimento Interno do TCU; 
9.3. condenar o responsável acima mencionado, com fundamento no art. 19, caput, da Lei 8.443/1992, c/c o art. 210 do Regimento Interno do TCU, ao pagamento das quantias abaixo relacionadas, com a fixação do prazo de 15 (quinze) dias, a contar da notificação, para comprovar, perante o Tribunal (art. 23, inciso III, alínea "a", da Lei 8.443/1992, c/c o art. 214, inciso III, alínea "a", do Regimento Interno) , o recolhimento da dívida aos cofres do Tesouro Nacional, atualizada monetariamente e acrescida dos juros de mora, calculados a partir das datas discriminadas até a data do recolhimento, na forma prevista na legislação em vigor:
	Data de ocorrência
	Valor histórico (R$) 

	27/5/2010
	25.987,86

	6/10/2010
	28.327,86

	17/11/2010
	2.457,86

	18/11/2010
	159,00

	18/1/2011
	3.587,52

	25/2/2011
	11.100,46

	25/3/2011
	14.163,93

	9/6/2011
	212,45

	9/6/2011
	13.951,50

9.4. aplicar ao Sr. Vilson Rogério Goinski (780.586.009-20) a multa prevista no art. 57 da Lei 8.443/1992, c/c o art. 267 do Regimento Interno, no valor de R$ 15.000,00 (quinze mil reais) , fixando-lhes o prazo de 15 (quinze) dias, a contar da notificação, para que comprove, perante o Tribunal (art. 214, inciso III, alínea "a", do Regimento Interno) , o recolhimento da dívida aos cofres do Tesouro Nacional, atualizada monetariamente desde a data deste acórdão até a do efetivo recolhimento, se for paga após o vencimento, na forma da legislação em vigor;"
3.	Originariamente este processo cuidou de tomada de contas especial instaurada pela Secretaria Nacional de Segurança Pública em razão da não comprovação da regular aplicação dos recursos repassados pela União no âmbito do Convênio 20033057200800026, firmado com o município de Almirante Tamandaré/PR para a formação continuada de profissionais, voluntários e jovens atuantes nos diferentes programas sociais e projetos de voluntariado na rede municipal.
4.	Previu-se o treinamento de 900 pessoas, em ações que deveriam ser realizadas nos períodos diurno e noturno. Conforme plano de trabalho, as atividades poderiam ser separadas em três grandes grupos: i) compra de equipamentos permanentes (computador, impressora, mesas, cadeiras, armários, projetor, quadro, bebedouro, dentre outros) , ao custo de R$ 24.806,40; ii) aquisição de materiais de consumo (copos, colheres, xícaras, pincéis, lápis, canetas, borrachas, réguas, pastas, diferentes tipos de papéis, etiquetas, por exemplo) , ao custo de R$ 4.198,30; e iii) contratação de serviços (coordenação de projeto e apoio pedagógico e administrativo) , no valor de R$ 117.000,00. Portanto, o total de gastos previstos foi de R$ 146.004,70, sendo R$ 143.084,60 oriundos do Governo Federal e o restante (R$ 2.920,09) a título de contrapartida. 
5.	O ajuste teve vigência de 1º/7/2009 a 27/6/2011, e a prestação de contas deveria ser apresentada até 26/8/2011. Contudo, a documentação só foi entregue ao poder concedente em 16 de abril de 2013, quando a tomada de contas especial estava instaurada (em razão da omissão no dever de prestar contas) e o processo já havia sido encaminhado à Controladoria-Geral da União, o que ensejou a restituição dos autos ao então Ministério da Justiça.
6.	Chama atenção que o relatório de execução físico-financeira, assinado pelo recorrente, já atestava a realização apenas parcial das ações, dando conta da utilização de apenas R$ 99.948,44 oriundos dos cofres federais. O restante foi restituído juntamente com os rendimentos das aplicações financeiras. 
7.	Nesse contexto, o poder concedente decidiu, em agosto de 2013, realizar vistoria in loco com a finalidade de verificar o cumprimento das ações pactuadas. A conclusão do relatório de fiscalização foi no sentido de não ser possível aferir o cumprimento do objeto acordado, por faltarem informações básicas sobre as atividades realizadas, tais como: relação de treinandos e de instrutores, formação destes últimos, lista de presença, local da realização dos eventos, duração e forma de divulgação e de convocação. 
8.	Não foram localizados os equipamentos permanentes informados no plano de trabalho e constantes da relação de bens adquiridos na prestação de contas, tampouco localizadas possíveis sobras dos materiais de consumo. 
9.	Essas constatações configuram expressa violação às regras do convênio. A cláusula quarta do termo assinado não deixa dúvidas de que a convenente deveria fornecer dados da evolução de diversos indicadores e informações sobre a execução orçamentária, financeira e física do convênio. Caberia também a ela a obrigação de zelar pela conservação e manutenção dos bens adquiridos. 
10.	No recurso de reconsideração, o ex-prefeito argumenta que a matéria não pode ser discutida no TCU, dado já ter sido analisada em ações de improbidade administrativa consideradas improcedentes; que houve a comprovação da boa e regular aplicação dos recursos repassados; que não pode ser responsabilizado, pois não era fiscal do contrato; e que atuou de boa-fé - circunstância que, no seu entender, impossibilitaria o ressarcimento de valores. 
11.	A Secretaria de Recursos e o Ministério Público junto ao TCU analisaram essas questões e propuseram a negativa de provimento do apelo. Manifesto-me de acordo com os pareceres precedentes, cujos fundamentos incorporo como razões de decidir, sem prejuízo das considerações que passo a fazer. 
12.	O recorrente não trouxe aos autos as decisões proferidas nas ações de improbidade, nem forneceu dados suficientes para que pudesse realizar a pesquisa. Desse modo, não consigo sequer identificar o fundamento utilizado para a suposta improcedência dos pedidos. 
13.	Independentemente disso, tenho que a independência entre as instâncias permite que uma mesma conduta seja valorada de forma diversa, em ações de natureza penal, civil e administrativa. A ação por improbidade administrativa, de natureza civil, não vincula o juízo de valor formado na seara administrativa. Apenas a sentença absolutória no juízo penal fundada no reconhecimento da inexistência material do fato tem habilidade para repercutir no TCU e afastar a imposição de obrigações e sanções de natureza administrativa.
14.	Desse modo, a questão preliminar deve ser rejeitada. 
15.	Não está comprovada a boa e regular aplicação dos recursos repassados. As listas de presença, os relatórios e as fichas de inscrição juntadas no recurso não podem ser aceitos, sobretudo porque fazem referência a ações de outro ajuste que o município mantinha com o Governo Federal ("Caminhos da Paz", objeto do Convênio 23/2008) .
16.	Outras inconsistências podem ser mencionadas. A maioria dos documentos não contém a assinatura dos instrutores, nem dos alunos (ou de seus representantes legais) . Há relatos de diversas intercorrências, como encerramento das oficinas de forma antecipada ou até mesmo sua não realização, dado o baixo interesse da comunidade. Parte das atividades esportivas, por exemplo, não puderam ser realizadas em razão do excesso de sujeira em uma escola, como pode ser visto no ofício de peça 180:
"Venho através deste,[sic] solicitar 'urgência' na limpeza do Ginásio da Escola CAIC, pois a sujeira está insuportável, com um mau cheiro terrível, ficando assim inviável a utilização do local, visto que existem animais como 'pombos' que transmitem doenças. Prejudicando assim o desenvolvimento das atividades na Oficina de Esportes." 
17.	Como apontado pela unidade técnica, os relatórios de atividades tratam conjuntamente de dois projetos que estavam em curso naquela época: ''Formação Continuada de Uma Cultura de Paz", referente ao Convênio 26/2008, objeto da presente TCE, e "Caminhos da Paz'', objeto do Convênio 23/2008. Ou seja, não é possível estabelecer a correlação entre as imagens e o ajuste ora em apreciação. 
18.	Nas peças 149 a 164, o recorrente traz cópia dos processos de pagamento. Apesar de a execução financeira não ter sido utilizada como fundamento para a condenação - a impugnação decorreu dos problemas na execução física -, a Secretaria de Recursos realizou cotejo entre as notas fiscais e a movimentação bancária da conta específica do ajuste e constatou a ausência de documentos que lastreassem os últimos dois lançamentos. Transcrevo tabela elaborada pela unidade técnica: 
	Extrato Bancário
	Notas Fiscais

	Número do Lançamento
	Data do lançamento devedor
	Valor
	Peça
	Número
	Descrição
	Data
	Valor
	Peça

	850001
	27/05/2010
	25.987,86
	29, p. 30 
	253
	Prestação de serviço
	24/05/2010
	25.987,86
	152, p. 10

	850002
	06/10/2010
	28.327,86
	29, p. 35 
	259
	Prestação de serviço
	15/09/2010
	28.327,86
	152, p. 14

	850004
	17/11/2010
	2.457,86
	29, p. 36 
	75205
	Material de expediente
	26/10/2010
	2.541,52
	162, p. 1

	850003
	18/11/2010
	159,00
	29, p. 36 
	434
	ventilador
	11/10/2010
	159,00
	164, p. 1

	850005
	18/01/2011
	3.587,52
	29, p. 38 
	158
	mesas/ cadeiras/ roupeiros
	05/01/2011
	3.587,52
	159, p. 4

	850006
	25/02/2011
	11.100,46
	29, p. 39 
	13
	computador/ impressora/ projetor
	08/02/2011
	11.327,00
	157, p. 10

	850007
	25/03/2011
	14.163,93
	29, p. 40 
	279
	Prestação de serviço
	30/05/2011
	14.163,95
	152, p. 15

	850008
	09/06/2011
	13.951,50
	29, p. 43 
	Sem documentos

	850009
	10/06/2011
	212,45
	29, p. 43 
	Sem documentos

19.	Como o recorrente pretende demonstrar a regularidade de uma questão que não foi objeto de impugnação por parte desta Corte de Contas, também nego provimento ao recurso nesse ponto.
20.	 Prosseguindo, o recorrente afirma que a liquidação das despesas foi realizada pela Secretaria Municipal de Planejamento e Gestão, que teria atestado a correta execução dos serviços contratados. Sobre a questão, a jurisprudência do Tribunal entende de forma majoritária que a delegação de competência a secretário realizada por decreto municipal é insuficiente para afastar a responsabilidade do prefeito pela utilização de recursos federais. Cito, nesse sentido, o Acórdão 10397/2021-TCU-Segunda Câmara.  
21.	Esse entendimento tem uma lógica bastante coerente: ao buscar apoio do Governo Federal, o gestor máximo do município assume, como ocorreu no caso concreto, as obrigações de prestar contas e de comprovar a boa e regular aplicação da verba repassada. 
22.	No caso concreto, não estão presentes circunstâncias excludentes de culpabilidade (inexigibilidade de conduta diversa, por exemplo) . O município de Almirante Tamandaré/PR contava na época com cerca de cem mil habitantes, conforme censo realizado pelo Instituto Brasileiro de Geografia e Estatística no ano de 2010, e a arrecadação tributária para o exercício financeiro de 2011 foi estimada em R$ 10.257.547,50 pela Lei orçamentária municipal 1.545/2010. Com isso, verifico que a administração local pode ser considerada de baixa complexidade se comparada aos grandes centros ou a algumas entidades do Governo Federal. 
23.	A Fundação Nacional de Saúde (Funasa) , por exemplo, empenhou R$ 4.053.888.642,89 apenas em 2011 - informação obtida no relatório de gestão da entidade. Nesse caso, mostra-se correta a decisão apontada pelo recorrente (Acórdão 929/2019-TCU-Plenário) , que afastou a responsabilidade de um ex-diretor do departamento de administração pela realização do pagamento indevido de algumas parcelas de contrato de prestação de serviços de transporte executivo a servidores e dirigentes da Funasa. Considerou-se que, em razão da abrangência da entidade, não seria razoável exigir daquele gestor a fiscalização dos boletins de medição e a sindicância de cada um dos relatórios de deslocamento, sobretudo porque estavam atestados pelo fiscal do contrato. 
24.	Dadas as dimensões das instituições envolvidas, entendo que o precedente mencionado não pode ser aplicado ao caso concreto. 
25.	O recorrente afirma ter atuado com boa-fé e demonstrado a boa e regular aplicação dos recursos, de modo que o ressarcimento de valores configuraria o enriquecimento ilícito da União. De início, reafirmo não estar comprovada a realização física das atividades, nem a compra dos equipamentos permanentes, não sendo possível verificar o atingimento das finalidades do convênio.  
26.	No âmbito do TCU, é considerado de boa-fé o responsável que, embora tenha concorrido para o dano ao Erário ou outra irregularidade, seguiu as normas pertinentes, os preceitos e os princípios do direito. No caso concreto, observou-se o descumprimento do prazo para prestação de contas, bem como da obrigação assumida de demonstrar a realização das atividades e a aquisição dos equipamentos permanentes. 
27.	Devo lembrar que a vigência do negócio jurídico ocorreu integralmente no mandato do recorrente, assim como o prazo para a prestação de contas (data limite era 26/8/2011) . Apesar de ter permanecido à frente do município até 31/12/2012, a prestação de contas só veio a ser entregue em abril de 2013 pelo prefeito sucessor (peça 23) , sendo improcedente a alegação de que não pode ser penalizado pela inércia da municipalidade. Afinal, após o encerramento da vigência do convênio, o recorrente permaneceu dezoito meses como chefe local, ou seja, nesse período, a inação do ente deve ser imputada ao próprio gestor.  
28.	 Com fundamento nessas questões, ratificando os pareceres precedentes, voto por que seja adotada a deliberação que ora submeto ao Colegiado. 
TCU, Sala das Sessões, em 5 de abril de 2022.
BENJAMIN ZYMLER 
Relator